臺灣新竹地方法院民事判決　　　　　　　　 94年度國字第2號
原　　　告　丙○○
　　　　　　　　　　　　7樓
被　　　告　新竹縣竹北市戶政事務所
法定代理人　甲○○
訴訟代理人　丁○○
　　　　　　曾肇昌律師
上述當事人間請求國家賠償事件，本院於民國94年11月8日辯論
終結，判決如下：
    主  文
原告之訴及假執行之聲請均駁回。
訴訟費用由原告負擔。
    事實及理由
甲、程序部分：
(一)按依本法請求損害賠償時，應先以書面向賠償義務機關請求
    之；又賠償義務機關拒絕賠償，或自提出請求之日起逾三十
　　日不開始協議，或自開始協議之日起逾六十日協議不成立時
    ，請求權人得提起損害賠償之訴，國家賠償法第10、11條分
    別定明文。本件原告已依前開規定向賠償義務機關提出書面
    請求，並為賠償義務機關拒絕賠償，有原告提出之被告賠償
    義務機關之拒絕賠償書1件為證（見本院(一)卷第11至13頁）
    ，復為被告所不爭執，是原告於提起本訴之前置程序已具備
    ，其依法提起本訴即無不合，合先敘明。
(二)本件原告之法定代理人原為徐光毅，嗣於民國94年2月21日
    變更法定代理人為羅惠娟，又於94年6月30日變更法定代理
    人為張育彰，迄於94年8月18日再變更法定代理人為甲○○
    ，此分別有新竹縣政府府人一字第0940029311號令、府人一
    字第0949988140號令及府人一字第0940108090號令各1件附
    卷可稽，前開各該法定代理人均先後依據民事訴訟法第170
    條規定，聲明承受訴訟，核無不合，併予敘明。
乙、實體部分：
壹、原告主張：
一、緣於民國93年4月16日有一自稱為「戊○○」之歹徒（事後
    經查為徐添基），持偽造「戊○○」名義之身分證件向被告
    申請變更「戊○○」之印鑑，詎被告承辦人員疏未注意，未
    發現徐添基憑以申辦「戊○○」之國民身分證係遭偽造，竟
    讓徐添基偽冒「戊○○」名義辦理變更印鑑，並申請核發新
    印鑑證明，嗣經由代書即訴外人季美珍之介紹認識後，徐添
    基乃持偽造之「戊○○」國民身分證及被告所核發「戊○○
    」之印鑑證明，向原告偽稱其為「戊○○」，並向原告表示
    願以其所有坐落新竹縣竹北市○○段822地號土地（以下簡
    稱系爭土地）為原告設定抵押權擔保借款新臺幣（下同）3,
    000,000元，原告及偽冒「戊○○」之徐添基即交付申辦抵
    押權設定之相關資料，委由承辦代書季美珍向訴外人新竹縣
    竹北地政事務所辦理抵押權設定登記，並經辦畢抵押權設定
    登記在案，原告並交付徐添基共3,000,000元之借款（含預
    扣3個月利息225,000元），迄前開抵押權設定登記經戊○○
    發覺有異，至新竹縣竹北地政事務所查詢後發現有遭人偽冒
    名義設定前開抵押權登記情事，經新竹縣竹北地政事務主動
    塗銷該抵押權設定登記，茲原告係因信賴被告錯誤所核發「
    戊○○」之印鑑證明，致將3,000,000元借款交付徐添基，
    並為徐添基所騙，而受有3,000,000元之損害，故原告所受
    損害與被告錯誤核發印鑑證明間自有因果關係。詎原告依國
    家賠償法第10條之規定，先以書面向被告請求賠償，竟為其
    所拒絕，不予賠償，爰依同法第2條第2項前段之規定，訴請
    被告賠償原告所受之損害。並聲明：(一)被告應給付原告3,00
    0,000元及自94年1月1日起至清償日止，按年息百分之5計算
    之利息。(二)原告願供擔保，請准宣告假執行。
二、對被告抗辯所為之陳述：
(一)被告雖辯稱其承辦人員核發本件「戊○○」之印鑑證明並無
    過失，且其縱有過失，惟其過失亦與原告所受損害間無因果
    關係云云。惟查，本件被告應促使其職員注意申辦變更及核
    發印鑑證明應由本人出面處理，且被告有專業知識可資辨識
    ，竟未能發現憑以本件申辦「戊○○」之國民身分證係歹徒
    徐添基冒名「戊○○」且換貼照片偽造，因而遭冒辦之徐添
    基註銷「戊○○」原印鑑及重新申請申請核發新印鑑證明，
    嗣致徐添基持被告所核發「戊○○」之印鑑證明辦理系爭土
    地之抵押權設定登記後，向原告貸借3,000,000元，迄經新
    竹縣竹北地政事務所查覺有異後，業將該抵押權登記塗銷在
    案，茲因依一般人通常智識經驗判斷，辦理印鑑證明係作為
    證明其他文件上印文與印鑑相符，用以確認該文件係印鑑名
    義人所為之證明，且申請印鑑證明者，十之八九係作為不動
    產移轉或設定登記之用，此應為被告承辦人員所極易瞭解之
    事項，甚且在被告任職之承辦人員應該對於申請印鑑證明者
    取得印鑑證明後，即有被持以辦理設定抵押貸得款項之可能
    ，相對的，在被告任職之承辦人員，應該對於如未詳實審核
    申請者之人別身分證件而遭冒領，則冒領人在取得印鑑證明
    之後，即有被持以辦理將他人之不動產設定抵押貸得款項之
    可能，是以，本件因被告承辦人員之疏失未辨識申請人所持
    之國民身分證係假造，且申請人並未持有原申辦者之印鑑實
    物，詎被告承辦人員亦未嚴格審核是否本人洽辨印鑑遺失，
    竟輕易准其註銷他人印鑑之登記，而准為新印鑑之登記，並
    發給新登記之印鑑證明，謂無疏失，其誰能信？再者，本件
    既是申請人本人持國民身分證至被告機關辦理，其國民身分
    證上本即有其父母姓名、地址、出生年月日，故以此事項辨
    識人別，其辨識度當然低，被告機關係「戊○○」戶籍之管
    轄單位，「戊○○」之戶籍資料全數皆在被告機關之檔案中
    ，而本件申請者既未持有原來之印鑑，相對的其「非本人」
    辦理變更印鑑之機會甚高，故被告應根據其所保管之戶籍資
    料，考問較多例如：何時起設籍？未遷該址前往何處？兒女
    姓名出生年月日排行等較具有辨識度之資料，被告機關竟僅
    光問國民身分證上之資料何能確實辨識？且被告機關固無戶
    口卡片，但依戶警聯繫作業要點第8點規定：「戶政所受理
    初領或補、換發國民身分證，應加收相片一張，連同申請書
    副本送警察局黏貼口卡片。但國民身分證作業電腦化後，警
    察局應申請與戶役政資訊系統連結，取得請領國民身分證資
    料。」、第9點規定：「戶政、警政機關（單位）因業務需
    要須查閱、抄錄、核對有關戶籍資料或口卡時，應相互配合
    ，迅速提供。」，故戶政人員應運用電腦或逕向警察機關調
    取口卡片，藉以核對照片與本人，被告之職員竟只問國民身
    分證上已記載之項目，復未向警察機關調取口卡片，致誤將
    「戊○○」之印鑑註銷，准變更新印鑑，並核發印鑑證明，
    造成原告之損害，足認被告之承辦人員確有過失，而本件原
    告所受之損害，乃在於信賴被告機關核發印鑑證明，始交付
    借款予歹徒徐添基，致受有平白支付上開款項之損害，是原
    告之受損，與被告之過失行為，確有因果關係存在。縱被告
    之疏失與徐添基冒名辦理土地之抵押權設定，亦同有因果關
    係，惟此亦僅被告與徐添基或其他人有無共同侵權行為，是
    否應連帶負賠償責任而已，惟此仍無礙原告所得向被告請求
    國家賠償，則被告前開所辯顯為卸責之詞，不足採信。
(二)至被告雖另辯稱原告設定之抵押權登記，因早於擔保債權之
    存在，自不合於抵押權之從屬性而無效，且原告未經徵信即
    貿然將借款交付歹徒徐添基，其顯有重大過失云云。惟查，
    實務上或學者通說，業將謂抵押權之從屬性限縮於抵押權僅
    有在依當事人合意之內容及登記上之記載無從特定其擔保債
    權之範圍，或其所擔保之債權有無效、不成立、被撤銷或依
    其情形無發生可能時，始得謂違反抵押權設定之從屬性，則
    被告辯稱原告之抵押權原即因設定時無所擔保之債權存在而
    無效云云，顯非可採。再查，原告僅係一般人，其信賴被告
　　所核發之印鑑證明是真品，而本件抵押權設定契約書上所加
  　蓋之印文，亦係與被告所核發之印鑑證明上之印文相同，另
    貸款人則是由代書季美珍仲介來借款，證件亦經季美珍審核
　　，原告有何疏失可言？殊不知原告所為，究何處不合於通常
　  人之智識經驗判斷，而有疏失？則被告辯稱原告貿然借款給
    歹徒徐添基顯有重大過失云云，亦非足採。
貳、被告則以：
一、被告於93年4月16日所核發印登字第2566號「戊○○」印鑑
    證明，係依印鑑登記辦法查驗申請人之國民身份證且核對戶
    籍登記資料，依法查驗無誤後，始依經驗法則核發該項證明
    ，是被告承辦人員核發本件印鑑證明，其過程均符合印鑑登
    記辦法之規定及戶政事務所作業慣例之要求，自已盡其必要
    之注意義務，當無任何故意、過失可言，縱認被告承辦人員
    未發現徐添基所持「戊○○」國民身分證係遭偽造，惟此亦
    無法歸責於被告承辦人員而認有過失，則原告主張被告承辦
    人員於93年4月16日辦理核發「戊○○」印鑑證明之行為，
    顯有故意或過失而應負賠償責任云云，尚非可採。
二、又原告委託訴外人季美珍向訴外人新竹縣竹北地政事務所申
    辦本件抵押權設定登記，其申請書上載明：「委託人確為登
    記標的物之權利人，如有虛偽不實，本代理人願負法律責任
    」等字樣，申請人欄則記載季美珍為雙方代理人，故原告委
    託代理人提出登記申請時，既已作如此之聲明，該登記申請
    人之一「戊○○」若有虛偽不實之情，應由提出申請之原告
    自負其責，不應歸責於被告。再者，本件原告所借予偽稱「
    戊○○」之歹徒徐添基之款項高達3,000,000元，金額鉅大
    ，一般人在借貸時均會特別謹慎，而商場上對於金錢往來之
    安全流程，對於與其素不相識之歹徒，突然欲向伊借款3,00
    0,000元，本即應確實為人別辨識及徵信查證，竟疏未為之
    即貿然應允借予鉅款，足見原告顯有重大過失。況且，本件
    原告既將消費借貸之款項交付歹徒徐添基，在此消費借貸契
    約未依法撤銷前，原告本即取得債權，自應向徐添基求償，
    如未獲求償，亦係因原告之徵信作業有疏失及其代理人季美
    珍未詳查借款人之行為所致，是原告縱受有損害，此係因歹
    徒徐添基詐騙所致，並非被告之行為所侵害，二者間亦難認
    有何相當因果關係存在，則原告尚無從依國家賠償法之規定
    ，向被告請求國家賠償。
三、再查，本件原告自承其係於抵押權設定登記後，始借款予偽
    冒「戊○○」之歹徒徐添基等語，惟查，本件所辦理之抵押
    權乃一般之抵押權登記，並非最高限額抵押權登記，依一般
    抵押權之性質及係從屬於債權而存在，則必須先有債權存在
    ，其抵押權始為有效。是依原告所述其既係於93年4月20 日
    為抵押權設定登記後之93年4月21日始交付借款予歹徒徐添
    基，則其等於設定抵押權時，既尚無債權存在，該抵押權登
    記自屬無效，則原告依法本不得行使該抵押權，是訴外人新
    竹縣竹北地政事務所於93年9月21日函知塗銷該抵押權設定
    登記，對原告而言，亦無何損害可言。況查，本件係「戊○
    ○」本人所有之前開土地，無端遭訴外人新竹縣竹北地政事
    務所設定抵押權登記，故受損害者為「戊○○」本人亦非原
    告，原告自亦無何權利遭被告機關侵害可言。
四、末查，被告機關核發本件印鑑證明實無何故意、過失等情，
    已如前述，縱認被告機關核發本件印鑑證明有疏失，惟此過
    失行為並不必然會發生原告受詐害之結果，尚須結合原告之
    疏失未辨識該歹徒之確實身份、調查其債信行為及該歹徒偽
    造身份證明，暨原告與歹徒共同申請設定抵押物權登記等行
    為，始會發生原告因信任該歹徒徐添基為「戊○○」本人及
    系爭土地為其所有，而同意借貸，並因而致受詐害成立債權
    結果之可能，準此，原告所主張之損害結果與被告核發印鑑
    證明之行為間，亦難認有相當因果關係存在，從而，原告主
    張被告應依國家賠償法第2條第2項前段負損害賠償責任，亦
    屬無據。
五、綜上所述，原告前開主張並無理由，並聲明：(1)原告之訴及
    假執行之聲請均駁回。(2)如受不利之判決，願供擔保請准免
    為假執行。
、兩造不爭執之事實：
一、於93年4月16日有一自稱為「戊○○」之歹徒（事後經查為
    徐添基），持偽造「戊○○」名義之身分證件向被告機關申
    請辦理「戊○○」印鑑之變更，並核發新印鑑證明，被告承
    辦人員乃依其所請辦理變更「戊○○」印鑑，並核發新印鑑
    證明。
二、原告經由代書即訴外人季美珍之介紹，始認識冒名「戊○○
    」之徐添基，嗣徐添基乃提供偽造之「戊○○」國民身分證
    及被告機關所核發「戊○○」之印鑑證明等資料，向原告表
    示欲提供系爭土地為原告設定抵押權作為擔保，向原告借款
    3,000,000元，雙方並約定借款期限共3個月（即自93年4 月
    19日起至93年7月20日止），每月之利息為75,000元，並先
    預扣3個月利息共225,000元，於93年4月19日，訴外人季美
    珍向原告表示假冒「戊○○」之徐添基需款孔急，希望原告
    先交付部分借款，原告乃至其子呂志宏帳戶提領500,000元
    現金交付徐添基，嗣原告與冒名「戊○○」之徐添基並即將
    印鑑證明等申辦抵押權設定之各該資料交付並委由承辦代書
    季美珍代為辦理本件之抵押權設定，經代書季美珍向訴外人
    新竹縣竹北地政事務所申請送件後，迄於93年4月21日辦畢
    系爭抵押權設定登記在案，徐添基並於同日冒用「戊○○」
    名義簽發發票日為93年4月21日、面額為3,000,000元之本票
    乙紙、借款證、切結書、領款收據等文件交付原告，經原告
    預扣3個月利息225,000元後，原告並再交付徐添基2,275,
    000元之借款。嗣真正土地所有權人戊○○查覺有異，向訴
    外人新竹縣竹北地政事務所查詢後發現其所有之系爭土地業
    遭人偽冒名義設定前開抵押權登記情事，訴外人新竹縣竹北
    地政事務乃即主動塗銷該抵押權設定登記，原告因認受徐添
    基等人詐欺，並即以徐添基、季美珍及戊○○等人為被告，
    向臺灣桃園地方法院檢察署提起詐欺之告訴，目前案分臺灣
    桃園地方法院檢察署93年度偵字第1546號、94年度偵字第30
    25號詐欺案件偵辦中（徐添基因傳拘無著，現通緝中）。
三、又戊○○於93年5月6日至被告機關申請辦理印鑑之變更，並
    申請換發國民身分證，經被告機關予以辦理印鑑之變更並核
    准換發新的國民身分證。
肆、兩造之爭點：
一、被告職員於核發印鑑證明時，有無故意或過失？
二、被告職員之故意或過失與原告之權利受損間，有無相當因果
    關係？
伍、兩造爭點之論述：
一、被告職員於核發印鑑證明時，有無故意或過失？
(一)按國家賠償法上公務員之認定，不以身分資格為判斷標準，
    而係就公務員執行職務之行為為斷，凡執行公法職務之人即
    為國家賠償法意義之公務員，因而凡依法令從事於公務之人
    員均屬之，不論其係派用、聘用或任用之人員，不分正式編
    制人員或臨時人員，不問職位、官等如何，均包括在內；又
    所謂行使公權力，係指公務員居於國家機關之地位，行使統
    治權作用之行為而言。並包括運用命令及強制等手段干預人
    民自由及權利之行為，以及提供給付、服務、救濟、照顧等
    方法，增進公共及社會成員利益，以達成國家任務之行為（
    最高法院80年度台上字第525號判決足資參照）。經查，被
    告對其所屬公務人員有承辦、執行印鑑證明之變更及核發等
    公權力之行為並不爭執，揆諸前開說明，被告機關承辦職員
    辦理變更及核發本件「戊○○」印鑑證明之行為，核屬公務
    員執行職務行使公權力之行為等情，堪可認定。
(二)次按「公務員於執行職務行使公權力時，因故意或過失不法
    侵害人民自由或權利者，國家應負損害賠償責任。公務員怠
    於執行職務，致人民自由或權利遭受損害者亦同」，國家賠
    償法第2條第1項定有明文，是人民要依國家賠償法第2條第1
    項之規定，訴請國家負損害賠償責任，其要件之一，即需公
    務員於執行職務行使公權力時，因「故意或過失」不法侵害
    人民之權利者為限，倘公務員於執行職務行使公權力時，並
    無故意或過失，縱人民受有損害，國家亦不負賠償責任。
(三)再按印鑑登記辦法第4條第1項規定：「申請印鑑登記、變更
    登記、註銷登記及印鑑證明，均應以書面向印鑑登記機關為
    之」、第5條規定：「申請印鑑登記，應由當事人填具印鑑
    登記書及印鑑條各一份親自辦理．．．．」、第6條第1項；
    「申請印鑑變更或註銷登記，應由當事人填具變更或註銷申
    請書比照前條規定辦理．．．．」、第9條：「印鑑登記機
    關受理申請印鑑登記、變更登記、註銷登記或印鑑證明後，
    應依下列規定辦理：一、查驗申請人之國民身分證。二、核
    對戶籍登記資料。三、由受委任人申請者，登現有疑義時予
    以查驗。四、登給經註銷或視同註銷之印鑑證明者，應於該
    證明上加列註銷日期。」經查，據證人即本件印鑑之變更及
    核發之被告機關承辦人員乙○○到庭證述：「於94年4月16
    日中午用餐時間，我們戶政事務所會留2位櫃台職員值班，
    『戊○○』（假冒者）當天是在中午12點多來本所，抽號碼
    牌輪到我辦理，我詢問他要辦理何事項？並請他出示身分證
    ，我檢驗『戊○○』身分證照片有無脫落，有無鋼印、有無
    破裂、身分證有無中正紀念堂之浮水印，並比對身分證上資
    料與電腦上面戶籍資料身分證領發或換發日期是否相符，查
    驗完後，我就看辦理的人與身分證照片上是否相符，經肉眼
    查看亦相符，他說他印鑑遺失要辦理變更印鑑，並請領印鑑
    證明，依照印鑑登記法第9條規定，我們會以電腦列印出印
    鑑變更申請書，並請當事人簽名即即可，本件我除了查驗身
    分證核對身分外，我還詢問他父母及配偶名字，均已確認後
    ，就從電腦列印出印鑑變更申請書，請申請人簽名、留電話
    ，另請申請人填寫印鑑條，本件填寫完印鑑條後，再將印鑑
    章交給我，由我蓋在印鑑條上，之後，申請人直接要申請印
    鑑證明書，我就從電腦列印印鑑證明申請書，請申請人簽名
    ，申請人要申請5份印鑑證明，就依法核發給他。」等語（
    見本院(一)卷第132、133頁），是依證人乙○○前開所證足悉
    證人乙○○於受理本件申請辦理印鑑之變更及核發印鑑證明
    時，已就申請人所提示之國民身分證是否有破損、照片有無
    脫落、其上有無鋼印及中正紀念堂之浮水印等事項予以查核
    ，且又檢視其國民身分證領、換發日期與被告機關所留存之
    資料是否相符，藉以辨別該紙國民身分證之真偽，嗣再核對
    該紙國民身分證上之相片，與申請人之相貌是否相符，經認
    定均屬相合後，復就國民身分證上所記載資料與留存之戶籍
    登記資料加以核對並與申請人確認，亦均經審核無訛後，方
    予受理本件「戊○○」印鑑變更及核發新印鑑證明等事宜，
    堪認被告承辦人員乙○○於93年4月16日辦理「戊○○」印
    鑑之變更及核發印鑑證明等事項，確已符合前述之印鑑登記
    辦法之規定及相關戶政事務所作業慣例之要求，並已盡其必
    要之注意義務予以辨識，實難認其有何故意、過失可言。
(四)又查，經依本院向被告機關函調「戊○○」所留存之印鑑條
    觀之，「戊○○」前於67年12月28日，雖曾向被告機關辦理
    印鑑登記，惟其是時因尚未年滿20歲（戊○○為48年2月2日
    出生），故該紙印鑑條上除有「戊○○」姓名、本籍、出生
    年月日、身分證字號等資料之填載外，其旁並有其父曾理土
    姓名之記載，此有被告機關於94年10月11日竹北市戶字第
    094000 32 99號函檢附「戊○○」之印鑑條在卷可稽（見本
    院(一)卷第15 9至161頁）。依印鑑登記辦法第5條第7款規定
    ：「申請印鑑登記應由當事人填具印鑑登記申請書及印鑑條
    各一份親自辦理，但有下列各款情事之一者，得依各該款規
    定辦理：七限制行為能力人由法定代理人代辦，並於申請書
    及印鑑條上註明代理人姓名、住址、國民身分證統一編號，
    由代理人簽名蓋章。」，是以，依「戊○○」於67年12月28
    日申辦印鑑登記所留存於被告機關之印鑑條上之字跡，尚無
    從辨別知悉其上之字跡究係戊○○所親書抑或由其父曾理土
    代為書寫，況前開印鑑條上之申辦時間距93年4月16日辦理
    變更印鑑之時間，亦已逾25年之久，衡情個人書寫之字跡，
    時因歲之增長及時間、空間之變革而多所改變，則被告承辦
    人員乙○○亦難依「戊○○」所留存67年12月28日印鑑條上
    之字跡與93年4月16日申請辦理變更印鑑後，所留存之印鑑
    條上之字跡加以比對，準此，實無從因被告承辦人員未加以
    核對或未詳加比對，即遽認被告承辦人員有何疏失之情。
(五)再查，被告承辦人員乙○○於審核歹徒徐添基所提出之國民
    身分證時，固未查覺該紙國民身分證係遭偽造，惟以現今犯
    罪者，偽造證件之技術日新月異，其作案手法亦幾可亂真，
    苟非藉助於科學儀器之辨識，強要求基層之承辦人員以肉眼
    鑑識國民身分證是否有遭人偽造或變造情事，顯有事實上之
    困難，是亦難因承辦人員未發覺該身分證係遭人偽造或變造
    ，即遽認其有疏於注意之情事。此外，原告就被告承辦人員
    於申辦本件「戊○○」印鑑之變更及核發新的印鑑證明確有
    故意或過失之不法行為云云，並未能舉證以實其說，揆諸前
    開說明，應認其此部分之主張尚難採信。
二、被告職員之故意或過失與原告之權利受損間，有無相當因果
    關係？
(一)按國家賠償法第2條第2項所定之國家賠償責任，係以公務員
    於執行職務行使公權力時，有故意或過失不法侵害人民自由
    或權利之行為，且其行為與損害之發生，有相當因果關係為
    要件。苟有此行為，按諸一般情形，不適於發生此項損害，
    即無相當因果關係。行為與行為後所生之條件相競合而生結
    果，二者倘無必然結合之可能，行為與結果，仍無相當因果
    關係之可言。有最高法院分別著有92年度台上字第2369號、
    93 年度台上字第467號判決可資參照。
(二)經查，據原告自承：「本件貸款係透過中壢代書季美珍，其
    告知我，他的朋友『戊○○』要借款3,000,000元，願意將
    其土地設定給我作為借款擔保，之後我就去看土地，徐添基
    出面偽稱其為戊○○，並提出身分證，．．．．我認識季美
    珍大概二、三個月，她除了從事代書工作外，尚有經營建材
    行，我蓋房子曾經向其購買建材，兩造當天下午就約在戊○
    ○的土地那邊見面，．．．．隔天就辦理抵押權設定，我與
    先生不放心，還去調土地地籍圖及謄本確認該土地確係戊○
    ○所有，才放心辦理設定．．．．後來抵押權設定辦理完畢
    ，當天晚上約定交付款項．．．．」、「．．．．並先預扣
    三個月利息225,000元，我與他們約定的利息一個月75,000
    元．．．．」各等語（見本院(一)卷第34頁、第95頁），依此
    足見原告同意本件系爭借貸實係因信任經營建材行且擔任代
    書之季美珍之介紹，且本件借款期間甚短（僅3個月），惟
    利息甚豐（高達3分利），並評估系爭不動產之價值確足供
    為借款之擔保始同意借款，並非單僅憑被告所核發之系爭「
    戊○○」之印鑑證明即同意放貸之情，堪可認定。再者，原
    告確有交付2,775,000元之款項予偽冒「戊○○」之徐添基
    之情，已如前述，姑不論本件原告所受之損害額究有多少，
    惟其確有遭受偽冒「戊○○」之徐添基詐騙而交付款項等情
    ，洵堪認定。惟查，原告於本件借款前即曾與冒稱「戊○○
    」之徐添基當面接觸，復經委託代書之季美珍確認身分無訛
    ，本件姑不論被告辦理「戊○○」印鑑之變更及核發「戊○
    ○」印鑑證明之行為實難認有何疏失可言，業如前述，縱被
    告核發系爭「戊○○」之印鑑證明確有疏失之處，惟按被告
    機關核發印鑑證明，其目的並非在於供作借款之用，更非在
    於保護貸與人之用，則被告單純核發系爭「戊○○」印鑑證
    明之行為，按諸一般情形，並不必然發生原告受徐添基冒名
    詐騙而受損害之結果，尚須結合原告疏未辨識身分及調查其
    債信，暨徐添基願提供「戊○○」所有系爭土地為原告設定
    扺押權登記等行為，始有發生原告被詐騙之可能。是以，被
    告辦理「戊○○」印鑑之變更及核發新印鑑證明之行為與原
    告所受損害間，既尚存在足以造成原告受損害之詐騙侵權行
    為，自要難令被告就原告之損害負賠償責任，則被告辯稱原
    告所受之損害係因徐添基之詐騙行為所致，與被告核發系爭
    「戊○○」印鑑證明之行為間無相當因果關係等語，尚堪採
    信，原告主張其所受損害與被告核發「戊○○」印鑑證明之
    行為間有相當因果關係云云，亦非足採。
陸、綜上所述，本件被告於94年4月16日辦理變更「戊○○」印
    鑑及核發新印鑑證明之行為，既難認有原告所指之故意或過
    失之不法行為之情，且縱認原告受有損害，惟其所受損害與
    被告辦理「戊○○」印鑑之變更及核發新印鑑證明間亦無相
    當因果關係存在等情，均詳如前述，則原告之請求核與國家
    賠償第2條第2項前段所規定，行為人須有故意或過失之不法
    行為，且此不法行為與損害之發生間亦須具有相當因果關係
    之要件不符。從而，原告依國家賠償法第2條第2項前段之規
    定，訴請被告賠償其所受損害3,000,000元及自94年1月1日
    起至清償日止，按年息百分之5計算之利息，洵非有據，應
    予駁回；又原告之訴既經駁回，則其假執行之聲請亦失所附
    麗，應併予駁回。
柒、因本案事證已臻明確，兩造其餘主張、陳述及所提之證據，
    經審酌後，或與判決結果無涉，或與本件爭點無關，爰不一
    一論述，附此敘明。
捌、結論：本件原告之訴為無理由，依民事訴訟法第78條，判決
    如主文。
中　　華　　民　　國　　94　　年　　11　　月　　25　　日
                  民事第一庭    法　官　高敏俐
以上正本係照原本作成。
如對本判決上訴，須於判決送達後20日內向本院提出上訴狀。
中　　華　　民　　國　　94　　年　　11　　月　　25　　日
                                書記官　洪木志
